臺灣高等法院臺中分院民事判決　　　　 96年度保險上字第9號
　上　訴　人　新光產物保險股份有限公司
　法定代理人　甲○○
　訴訟代理人　廖世昌　律師
　複　代理人　王俊翔　律師
　被　上訴人　丙○○
　訴訟代理人　朱坤棋　律師
　複　代理人　王素珍　律師
上列當事人間請求給付保險金事件，上訴人對於民國96年03月16
日臺灣彰化地方法院95年度保險字第32號第一審判決提起上訴，
本院於96年12月19日言詞辯論終結，茲判決如下：
    主  文
上訴駁回。
第二審訴訟費用由上訴人負擔。
    事  實
一、上訴人聲明求為判決：(一)原判決廢棄。(二)上開廢棄部分，被
    上訴人在第一審之訴駁回。(三)第一、二審訴訟費用均由被上
    訴人負擔。其陳述除與原判決記載相同者予以引用之外，另
    補稱：
  (一)按「民法第440條第1項所謂支付租金之催告，屬於意思通知
    之性質，其效力之發生，應準用同法關於意思表示之規定（
    見41年台上字第490號判例），而民法第95條第1項規定：『
    非對話而為意思表示者，其意思表示以通知達到相對人時發
    生效力』，所謂達到，係僅使相對人已居可了解之地位即為
    已足，並非須使相對人取得占有，故通知已送達於相對人之
    居住所或營業所者，即為達到，不必交付相對人本人或其代
    理人，亦不問相對人之閱讀與否，該通知即可發生為意思表
    示之效力」、「民法第95條第1 項規定：非對話而為意思表
    示者，其意思表示以通知達到相對人時發生效力，所謂達到
    ，係僅使相對人已居可了解之地位即為已足，並非須使相對
    人取得占有，故通知已送達於相對人之居住所或營業所者，
    即為達到，不必交付相對人本人或其代理人，亦不問相對人
    之閱讀與否，該通知即可發生為意思表示之效力（最高法院
    54年台上字第952 號判例參照）。又「本件依卷附相對人所
    提出之台北31支局85.07.12第68號存證信函及其收件回執，
    其收件人均記載為再抗告人陳○和、陳○溪、陳○彬三人，
    已表明係對陳○和等三人為權利行使之催告，因再抗告人均
    居住在台北市○○○路○段125巷15弄9號2樓同一門牌號處，
    相對人乃對上址為送達一份存證信函，應可認已使再抗告人
    居可了解之地位，核諸上開說明，該通知既已送達於再抗告
    人之居住所，即為達到，當然發生為意思表示之效力，並非
    須使每一位再抗告人分別取得存證信函，始發生催告之效力
    」（最高法院54年台上字第952 號判例、86年度台抗字第34
    號裁定意旨參照）。
  (二)原審判決認定：「自當以要保人田淑華之全體繼承人及原告
    及訴外人鄭至能、鄭世傑為通知對象」。經查，被上訴人與
    訴外人鄭至能、鄭世傑共同居住，亦即居住於同一門牌處彰
    化市○○路○段391號，此有相關紀錄可證。揆諸前揭判例，
    意思表示之到達，已送達相對人之居住所，即為到達，不必
    交付相對人本人或其代理人，亦不問閱讀與否，並且無須使
    每一位受意思表示者分別取得信函之書面，通知即可發生為
    意思表示之效力。況且，被上訴人與訴外人鄭至能、鄭世傑
    有共同居住之事實，衡諸一般經驗法則，自應會將上訴人發
    函通知被上訴人解除保險契約之意思表示轉達訴外人鄭至能
    與鄭世傑。據此，上訴人95.08.14（95）新產新簡字第 289
    號函通知被上訴人解除系爭保險契約，應生解除保險契約之
    效力，上訴人自不負給付保險金之責。
  (三)訴外人田淑華之死亡，並不符合保單條款所稱之「意外傷害
    事故」。按新光產物團體傷害保險保單條款第2條第5款：「
    意外傷害事故：指非由疾病所引起的外來突發事故」定有明
    文；爰上，被保險人須發生「非由疾病引起」、「外來」、
    「突發」要件，保險人始負給付保險金之義務。所謂「外來
    」的，即限定引起事故之原因出於自身以外之事故，而「突
    發」，即外來環境急速的變化，以致不可預期或出乎預料之
    外，於滿足上述條件，始能認定係外來突發之事故。即限定
    被保險人死亡原因，須出自外來而非內在，其目的在排除內
    發病症，且保險契約之意外事故應受保險契約條款所約定一
    定條件之限制，與一般人通常觀念中所認定之意外，係泛指
    意料之外者不同。
  (四)另按「按傷害保險之意外事故，究係指因疾病或外來突發事
    故所引起，多有爭議，惟依契約自由原則，兩造就意外傷害
    保險契約中所謂之意外傷害事故，業已明定為係非由疾病所
    引起之外來突發事故，並以此傷害為被保險人死亡之直接、
    單獨、主要之原因時，上訴人即應依約給付意外傷害事故身
    故保險金。次按高山症係適應高海拔所出現之生理反應，查
    被保險人發生跌倒地點係攀登玉山主峰途中，位於玉山前峰
    2700公尺處，其既身處2500公尺以上之高山，人體本即會出
    現適應高度之生理反應，而考慮高山氧氣稀薄之缺氧環境因
    素，以及被保險人係在高山跌倒頭部輕微受傷，並導致腦水
    腫、肺水腫之原因，應係高山空氣稀薄缺氧，以及其本身心
    臟血管疾病所加速促成，故因高山症所引發缺氧造成腦水腫
    ，與被保險人之死亡自有相當之因果關係。被保險人本身原
    有心臟血管之疾病，復身處高山引發缺氧之高山症生理反應
    ，雖在登山時發生跌倒致頭部外傷之意外，但被保險人之死
    亡原因顯然非單純跌倒頭部外傷之外來事件，而係另加入心
    臟血管疾病及高山症等內在因素，均為致死之原因力，核其
    死亡即與兩造之保險契約條款所約定之須非因疾病所引起之
    外來突發事故，並以此傷害為被保險人死亡之直接、單獨、
    主要原因力之要件不符，故被上訴人基於受益人身分，依保
    險契約請求給付保險金，不應准許」（本院92年度保險上字
    第50號判決）。
  (五)查本件法務部法醫研究所「法醫文書審查鑑定書」鑑定研判
    結果指出：「死者田女之死因較似為原患有糖尿病、肝硬化
    、胰腺炎併有糖尿病末期併發症，達多器官疾病衰竭及代謝
    性衰竭之程度，因行為活動能力不便、跌倒造成頭部外傷、
    顱內出血。本案未經解剖，似有頭部外傷、顱內出血之證據
    （雄貓眼），但仍應考量家居情況及原有自然疾病之因素失
    去了正常行為能力，造成外力受傷或跌倒之可能性」。由是
    可知，法務部法醫研究所之鑑定報告肯認訴外人田淑華之死
    因，並非單純之跌倒、顱內出血之外來事件，亦肇因於原有
    自然疾病之因素失去了正常行為能力。準此，揆諸上開定義
    與判決意旨，田淑華跌倒並導致顱內出血之原因，應係其本
    身疾病所加速促成，乃「由疾病所引起」之事故，是與保單
    條款所稱之「意外傷害事故」未盡相符，上訴人自無給付保
    險金之責任。
二、被上訴人聲明求為判決：(一)上訴駁回。(二)第二審訴訴訟費用
    由上訴人負擔。其陳述除與原判決記載相同者予以引用之外
    ，另補稱：
  (一)被保險人田淑華係因意外事故致死已足堪認定：本件依據台
    灣彰化地方法院檢察署95年度相字第269 號相驗結果所示，
    被保險人田淑華係因顱內出血致死無誤。
  (二)證人即承辦相驗人員乙○○到庭證稱：「一般外觀來研判盧
    內出血的話，是有三中情形：是有熊貓眼，也就是有撞擊到
    目眶所致。再來就是前額有皮下出血，會流到眼匡上。再來
    就是顱底骨折、腦膜出血，也會造成這樣的情形。而死者田
    淑華的前額、眼眶二個部位沒有受傷的情形，所以判斷造成
    熊貓眼的原因，應該是顱底骨折才會這樣」、「（死者是否
    有可能是自發性的腦出血，才導致死者跌倒？）一般而言，
    這也是有可能的。但是死者有熊貓眼的外觀情形發生，就是
    顱底有骨折才會造成熊貓眼，若是自發性的腦出血的話，百
    分之80，是會發生在基底核部分，是不會造成熊貓眼的情形
    。所以，我們判斷不是先顱內出血才跌倒的」（詳96.08.07
    準備程序筆錄），可見被保險人田淑華確係因顱底骨折而造
    成顱內出血，自屬外力造成，並非其自身內在疾病所致。
  (三)有關保險人田淑華顱內出血之原因，經囑託法務部法醫研究
    所鑑定結果，亦認雖無法完全排除自發性腦出血之可能性，
    但以死者有熊貓眼之表徵，由自發性腦出血及外傷性顱內出
    血，二者之鑑別診斷中，應較趨向為外力造成顱骨骨折、顱
    內出血之可能性較高。其見解與證人上開證人乙○○之證述
    相符，堪認保險人田淑華顱內出血戲外力造成應屬有據。
    理  由
一、被上訴人主張：被上訴人之配偶田淑華於94年間以自己為被
    保險人與上訴人訂立保單號碼第130394ASPA100010號、保險
    證號碼第1303-94ASPA105580 號之「新光團體傷害保險」契
    約，保險期間自94.04.14起至95.04.14止，其意外身故或殘
    廢之保險金額為300 萬元，並以被上訴人為受益人。嗣被上
    訴人於95.04.12返家時，發現田淑華在屋內僵坐無反應，且
    已氣絕死亡，經報請台灣彰化地方法院檢察署檢察官相驗結
    果，認定田淑華之死亡原因係因跌倒傷及頭部造成顱內出血
    所直接引起；而承辦相驗人員乙○○亦到庭證明田淑華應非
    自發性的腦出血；法務部法醫研究所鑑定結果，亦認為以死
    者有熊貓眼之表徵，應較趨向為外力造成顱骨骨折、顱內出
    血之可能性較高。足見田淑華係因意外事故死亡，且此意外
    事故非屬系爭契約第4條、第5條所定之除外責任範圍，故被
    上訴人依系爭契約第3條、第8條約定，自得向上訴人請求給
    付身故保險金300 萬元；被上訴人已於95.05.17備齊相驗證
    明書等資料等向上訴人申請理賠，依保險法第34條第1 項規
    定，上訴人至遲應於95年5 月底前給付，惟上訴人至今仍未
    依約給付，故被上訴人除依系爭契約請求上訴人給付上開身
    故保險金外，並依保險法第34條第2 項規定，請求上訴人應
    自95.06.01起按年利10%加計遲延利息。
二、上訴人則以：被上訴人之配偶田淑華雖有與上訴人訂立系爭
    契約，惟因田淑華對於系爭保險之加保同意書上所載關於「
    高血壓」、「糖尿病」、「酒精或藥物濫用成癮」、「肝硬
    化」等書面詢問，均答「否」，致上訴人以一般件予以承保
    ；嗣田淑華於95.04.12死亡，上訴人於接獲出險通知後，去
    函財團法人彰化基督教醫院，調閱田淑華之急診病歷及歷次
    就醫紀錄後，才得知田淑華自91年6 月起至其死亡前，曾多
    次因酒精性肝炎、肝硬化、慢性Ｃ型肝炎、急性胰臟炎、高
    血壓、糖尿病等病症住院治療，且曾於數年前因自殺未遂導
    致胃部切除；觀諸上開病歷暨彰化縣警察局彰化分局訊問各
    關係人之筆錄及茂源診所之相關病歷，足見田淑華因長期酗
    酒導致疾病纏身且自知甚明，惟田淑華卻未於前開書面詢問
    中據實以告，顯然違反保險法第64條之據實告知義務之規定
    ；況且酒精會加速腦部老化過程、損失智力、破壞肌肉之協
    調、神經反應遲鈍、注意力分散，導致錯誤的判斷等諸多後
    遺症，而本件保險事故之發生取決於被保險人田淑華之主觀
    上因素（即怠忽因素）過高，已非保險契約中之「可保危險
    」，是以，上訴人特別將「酒精或藥物濫用成癮」列為書面
    詢問之第5 項，以為核保准駁之依據，故上訴人於95.07.21
    調閱田淑華就醫紀錄並求教於上訴人公司之醫療顧問，確知
    田淑華違反保險法規定之據實告知義務後，即於95.08.14發
    函予被上訴人表示依法解除系爭契約，上訴人自不負給付系
    爭保險金之責任。且田淑華跌倒並導致顱內出血之原因，應
    係其本身疾病所加速促成，乃「由疾病所引起」之事故，與
    保單條款所稱之「意外傷害事故」未盡相符，上訴人亦無給
    付保險金之責任等語，資為抗辯。
三、兩造前揭主張及抗辯，雙方對於被上訴人之配偶田淑華前
    於94年間以自己為被保險人，與上訴人訂立系爭新光團體傷
    害保險契約，保險期間自94.04.14起至95.04.14止，依約被
    保險人意外身故或殘廢之險金額為300 萬元，並以被上訴人
    為受益人。田淑華於系爭保險契約有效期間內之95.04.12
    死亡，經報請台灣彰化地方法院檢察署檢察官相驗屍體，其
    相驗屍體證明書死亡原因欄記載：1.直接引起死亡之原因：
    甲、顱內出血，乙、（甲之原因）頭部外傷，丙、（乙之原
    因）跌倒。田淑華投保前患有酒精性肝炎、肝硬化、慢性
    Ｃ型肝炎、急性胰臟炎、高血壓、糖尿病等病。惟田淑華投
    保前開保險契約時，提出於上訴人之加保同意書，就其上所
    載關於「高血壓」、「糖尿病」、「酒精或藥物濫用成癮」
    及「肝硬化」等書面詢問，均填記「否」選項。被上訴人
    於95.05.17備齊相驗屍體證明書等資料向上訴人申請理賠，
    請求給付上開身故保險金，上訴人以95.08.14（95）新產新
    簡字第289 號函覆被上訴人以田淑華死亡乙案，不符合保險
    契約之規定，拒絕理賠。上訴人未對田淑華之全體繼承人
    即被上訴人及訴外人鄭至能、鄭世傑通知解除系爭保險契約
    ，僅以前揭（95）新產新簡字第289號函文送達被上訴人等
    事實，均未有爭執。
四、茲兩造所爭執者乃：上訴人以95.08.14（95）新產新簡字第
    289 號函解除系爭保險契約，是否發生合法解除之效力，系
    爭保險契約是否仍有效存在？被保險人田淑華是否因意外傷
    害事故致生死亡？茲分述如下。
  (一)按解除權之行使，應向他方當事人以意思表示為之。契約當
    事人之一方有數人者，前項意思表示，應由其全體或向其全
    體為之。民法第258 條第1、2項分別定有明文。該項規定固
    非強制規定，得由當事人以特約約定解除權之行使方法，惟
    若當事人間無特別約定，自當適用上開規定，不言自明。復
    按保險契約為要保人與保險人所訂立之債權契約，要保人指
    定第三人為受益人者，該第三人並非契約當事人，是除保險
    契約另有約定保險人解除保險契約時得對受益人為之外，保
    險人解除保險契約之對象，應為要保人（被保險人）全體繼
    承人，而非受益人（最高法院76年台上字第180 號判例意旨
    參照）。本件要保人田淑華與上訴人所訂系爭保險契約，並
    無上述相仿之特約，此為上訴人所不爭，並有被上訴人提出
    之保險約款可稽，則依上開說明，上訴人欲依保險法第64條
    第2 項規定解除保險契約時，自當以要保人田淑華之全體繼
    承人即被上訴人及訴外人鄭至能、鄭世傑為通知對象，始生
    合法通知之效力。上訴人僅以95.08.14（95）新產新簡字第
    289 號函通知被上訴人一人解除系爭保險契約，並未同時對
    訴外人鄭至能、鄭世傑為通知，尚難認已金合法通知之效力
    。上訴人援引最高法院54年台上字第952 號判例，以被上訴
    人與訴外人鄭至能、鄭世傑共同居住於同一門牌處彰化市○
    ○路○段391號，衡諸一般經驗法則，被上訴人自應會將上訴
    人發函通知解除保險契約之意思表示轉達訴外人鄭至能、鄭
    世傑，認應生合法通知之效力云云。然上訴人係以一般經驗
    法則為推測，未能確切證明被上訴人已有轉知之事實，難認
    已對要保人（被保險人）全體繼承人有合法通知。上訴人執
    此主張系爭保險契約已解除，不負給付保險金之責，不足遽
    採。是系爭保險契約仍有效存在，堪以認定。
  (二)依卷附兩造不爭執其真正之保險契約，於第三條約定：「被
    保險人於本契約有效期間內，因遭受意外傷害事故，致其身
    體蒙受傷害而殘廢或死亡時，本公司依照本契約的約定，給
    付殘廢保險金或身故保險金或喪葬費用保險金」，第八條約
    定：「被保險人於本契約有效期間內，遭受第三條約定的意
    外傷害事故，自意外傷害事故發生之日起180 日以內，因該
    意外傷害事故而致成死亡者，本公司按該被保險人之保險金
    額給付身故保險金」。其第二條第五點復規定，所稱意外傷
    害事故，指非由疾病引起之外來突發事故。是系爭保險契約
    係以所承保之事故，亦即導致傷害、殘廢或死亡事故之外界
    原因，必須是出於非由疾病引起之外來突發事故，始足當之
    。被上訴人主張上訴人應給付田淑華之身故保險金，依據上
    述契約之約定及民事訴訟舉證責任分配原則，自應由被上訴
    人就被保險人田淑華係遭遇外來、突發之意外事故而受傷致
    死亡之事實負舉證之責，如被上訴人已盡舉證責任者，上訴
    人若主張被保險人田淑華之受傷死亡係出於如疾病細菌病毒
    器官老化等內在原因，則應由上訴人舉證證明。
  (三)被上訴人主張被保險人田淑華係因意外事故致生死亡，係以
    被保險人田淑華死亡後，經經報請台灣彰化地方法院檢察署
    檢察官相驗結果，認定田淑華之死亡原因係因跌倒傷及頭部
    造成顱內出血所直接引起；而承辦相驗人員乙○○亦已到庭
    證明田淑華應非自發性的腦出血；法務部法醫研究所鑑定結
    果，亦認為以死者有熊貓眼之表徵，應較趨向為外力造成顱
    骨骨折、顱內出血之可能性較高為論據，且有上述相驗資料
    、證人乙○○之證述筆錄、法務部法醫研究所鑑定報告等附
    卷可稽。應認被上訴人已就被保險人田淑華係遭遇外來、突
    發之意外事故而受傷致死亡之事實盡其舉證之責。參諸台灣
    彰化地方法院檢察署檢察官相驗屍體證明書所載田淑華之死
    亡原因「1.直接引起死亡之原因：甲、顱內出血，乙、（甲
    之原因）頭部外傷，丙、（乙之原因）跌倒」，而被上訴人
    於該相驗案件警訊中陳稱：「（警問：田淑華經彰化基督教
    醫院法醫參考病歷摘要診斷，為何全身會有多處瘀傷？）我
    太太常常走路常常跌倒，所以身上會有多處瘀傷」、「（警
    問：為何常常跌倒？）我太太常常喝酒，全附近的人都知道
    」、「（警問：田淑華於時？何地有跌倒？那裡受傷？何人
    將他送醫的？）於95.04.05或次日在家中二樓跌至一樓，臉
    部及手部均有受傷，並未流血。我並未將他送至醫院。另一
    次是95.04.10有掉入水溝中，我大嫂有幫他拉起」等語；證
    人即田淑華之胞姐甘田阿美亦於警訊證稱：「（警問：你妹
    妹平時有無酗酒習慣？）我妹妹平時有酗酒習慣」；證人張
    秀換即田淑華之妯娌於警訊證稱：「（警問：你是否有發現
    田淑華有掉入水溝之情事於何地發現？當時有無其他人在場
    ？）我於95.04.10在彰化市○○路○段402號之工地，我發現
    我佐（妯）娌跌倒掉到水溝裡並呼叫我幫我拉上來，因我沒
    辦法拉，我並叫路人幫忙我拉上來，之後我就送我妯娌田淑
    華回家。當時有路人在場，但我不知道她們名字」；田淑華
    之子鄭至能於檢察官偵訊時陳稱：「（問：死者是否常跌倒
    ？）是，他常喝酒跌倒」等語，堪認田淑華生前嗜酒常發生
    跌倒屬實。則田淑華縱有多次因病就醫之紀錄，亦即其本身
    患有疾病，但此次造成其死亡之原因，則是意外事故所致無
    疑。上訴人謂田淑華跌倒並導致顱內出血之原因，應係其本
    身疾病所加速促成，仍屬由疾病所引起之事故，與保單條款
    所稱之「意外傷害事故」未盡相符云云，尚無足採。
  (四)被上訴人既已舉證證明被保險人田淑華在系爭保險契約有效
    期間內，因遭遇外來、突發之意外事故而受傷致死亡，屬系
    爭保險契約承保之範圍，而上訴人抗辯稱被保險人田淑華之
    受傷死亡係出於非「意外傷害事故」之原因，則未能舉證證
    明。從而，被上訴人自得依據系爭保險契約請求上訴人支付
    理賠金。被上訴人已於95.05.17備齊相驗證明書等資料等向
    上訴人申請理賠，依保險法第34條第1項、第2項規定「保險
    人應於要保人或被保險人交齊證明文件後，於約定期限內給
    付賠償金額。無約定期限者，應於接到通知後15日內給付之
    」、「保險人因可歸責於自己之事由致未在前項規定期限內
    為給付者，應給付遲延利息年利一分」。則被上訴人除得依
    系爭保險契約請求上訴人理賠給付身故保險金300 萬元外，
    並得請求加計之遲延利息。
五、綜上所述，本件被上訴人主張基於保險契約之法律關係，請
    求上訴人給付被保險人田淑華之身故保險金，即屬有據，應
    予准許。原審判命上訴人應給付被上訴人300萬元及自95.06
    .02起按年利10%加計遲延利息，並酌定相當擔保為准免假執
    行之宣告，即無不合。上訴意旨指摘原判決不當，求予廢棄
    改判，為無理由，其上訴應予駁回。
六、兩造其餘攻擊防禦方法，經本院斟酌後，認為均不足以影響
    本件判決結果，爰不一一論列，併此敘明。
七、據上論結，本件上訴人之上訴為無理由，爰依民事訴訟法第
    449條第1項、第78條，判決如主文。
中　　華　　民　　國　　96　　年　　12　　月　　31　　日
          　　　　民事民五庭　　審判長法　官　林陳松
                            　　　　　法　官　王重吉
                            　　　　　法　官　古金男
以上正本係照原本作成。
如對本判決上訴，須於收受判決送達後二十日內向本院提出上訴
書狀，其未表明上訴理由者，應於提出上訴後二十日內向本院提
出上訴理由書（須按他造人數附具繕本）。
上訴時應提出委任律師為訴訟代理人之委任狀。具有民事訴訟法
第四百六十六條之一第一項但書或第二項之情形為訴訟代理人者
，另應附具律師及格證書及釋明委任人與受任人有該條項所定關
係之釋明文書影本。
　　　　　　　　　　　　　　　　　　　書記官　詹錫朋
中　　華　　民　　國　　96　　年　　12　　月　　31　　日
                                                      Ｃ
